臺灣高雄地方法院刑事判決　　　　　　　100年度訴字第541號
公　訴　人　臺灣高雄地方法院檢察署檢察官
被　　　告　張長文
指定辯護人　本院公設辯護人　黃文德
上列被告因違反臺灣地區與大陸地區人民關係條例案件，經檢察
官提起公訴（99年度偵緝字第2809號），本院判決如下：
    主  文
張長文共同犯臺灣地區與大陸地區人民關係條例第七十九條第二
項之圖利使大陸地區人民非法進入臺灣地區罪，累犯，處有期徒
刑壹年拾月，減為有期徒刑拾壹月。
    事  實
一、張長文前因違反藥事法、麻醉藥品管理條例等案件，經本院
    以82年度訴字第4410號判決處有期徒刑1 年2 月、8 月，應
    執行有期徒刑1 年8 月，上訴後，因撤回上訴確定；又因違
    反麻醉藥品管理條例案件，經本院以82年度訴字第4717號判
    決處有期徒刑5 年4 月，上訴後，經臺灣高等法院高雄分院
    以83年度上訴字第349 號判決駁回上訴確定，上開2 罪經臺
    灣高等法院高雄分院以83年度聲字第374 號裁定定應執行有
    期徒刑6 年10月確定，於85年8 月23日因縮短刑期假釋出監
    ，所餘刑期交付保護管束，嗣因經撤銷假釋後再入監執行殘
    刑有期徒刑4 年4 月1 日，於民國92年10月31日縮短刑期執
    行完畢。
二、張長文係臺灣地區人民，其與真實姓名年籍均不詳、綽號「
    阿余」之成年男子均明知大陸地區人民非經主管機關許可不
    得進入臺灣地區，且不得使大陸地區人民非法進入臺灣地區
    ，亦均知悉張長文與大陸地區人民林淑鳳（另經檢察官為不
    起訴處分，已於99年10月14日強制出境）彼此間並無結婚真
    意，僅係藉由假結婚方式，使林淑鳳得以大陸籍配偶來臺探
    親之名義，非法進入臺灣地區，張長文竟為貪圖「阿余」給
    予之「人頭老公費」新臺幣（下同）2 萬5 千元，而與「阿
    余」共同意圖營利，基於使大陸地區人民非法進入臺灣地區
    之犯意聯絡，經由「阿余」之介紹，由張長文擔任人頭配偶
    ，於93年9 月3 日前往大陸地區，同年月9 日，由張長文與
    林淑鳳同赴大陸地區福建省寧德市民政局辦理結婚，取得該
    局核發之閩寧民結字第0401192 號結婚證書，同日並向該局
    公證處辦理結婚登記，而取得該公證處核發之（2004）寧證
    字第2666號結婚公證書。張長文取得上開大陸地區之結婚證
    書、結婚公證書返臺後，於94年2 月19日至高雄市政府警察
    局前鎮○○○○路派出所填具「大陸地區人民進入臺灣地區
    保證書」辦理對保，表明願意負擔林淑鳳入境臺灣地區之保
    證責任，經該派出所承辦員警實質查核後簽註意見完成對保
    手續後，張長文將上開大陸地區之結婚證書、結婚公證書、
    大陸地區人民進入臺灣地區保證書、戶籍謄本等資料交予「
    阿余」，由「阿余」於94年2 月23日，為張長文以林淑鳳配
    偶之身分，至內政部警政署入出境管理局（下稱境管局，現
    改制為內政部入出國及移民署【下稱移民署】），持上開結
    婚證書、結婚公證書、大陸地區人民進入臺灣地區保證書等
    資料，並填具「大陸地區人民入出臺灣地區申請書」，向境
    管局申辦林淑鳳入境來臺之手續，經境管局承辦公務員實質
    審核後，於94年5 月9 日許可林淑鳳以探親名義入境來臺而
    核發入境許可證（許可證號：0000000000號）。林淑鳳遂於
    94年7 月1 日以形式上合法之探親名義由高雄小港國際機場
    非法入境臺灣，張長文前往接機時同時自「阿余」處取得2
    萬5 千元「人頭老公費」。林淑鳳入境後，未與張長文共同
    婚姻生活，旋至臺中地區各地非法打工，嗣因林淑鳳思鄉欲
    返回大陸，於99年5 月14日向臺中市政府警察局（即改制前
    臺中縣政府警察局）自首，始循線查悉上情。
三、案經臺中市政府警察局移請臺灣高雄地方法院檢察署檢察官
    偵查起訴。
    理  由
壹、證據能力：
    按被告以外之人於審判外之言詞或書面陳述，除法律有規定
    者外，不得作為證據。被告以外之人於審判外之陳述，雖不
    符刑事訴訟法第159 條之1 至同條之4 之規定，而經當事人
    於審判程序同意作為證據，法院審酌該言詞陳述或書面陳述
    作成時之情況，認為適當者，亦得為證據。當事人、代理人
    或辯護人於法院調查證據時，知有刑事訴訟法第159 條第1
    項不得為證據之情形，而未於言詞辯論終結前聲明異議者，
    視為有前項之同意，刑事訴訟法第159 條第1 項、第159 條
    之5 分別定有明文。查本判決所引用之各項據以認定事實之
    傳聞證據，被告張長文、辯護人及公訴人於本院言詞辯論終
    結前，均不爭執而未曾聲明異議，本院審酌該等言詞及書面
    陳述作成時之情況，並無出於任意性或不正取供，或違法或
    不當情事，且客觀上亦無不可信之情況，堪認為適當，揆諸
    前開說明，依法均有證據能力，合先敘明。
貳、實體部分：
一、上開事實，迭據被告張長文於偵查及本院坦承不諱（偵卷二
    第17頁、第31至32頁；本院卷一第49至50頁、第62頁，本院
    卷二第15頁背面、第33頁），核與證人林淑鳳於警詢及偵查
    中所證情節相符（警卷第2 至4 頁；偵卷一第30至31頁），
    並有大陸地區人民明細資料報表、林淑鳳之入境許可證影本
    、臺中縣警察局保安隊查獲行蹤不明大陸人士案件通知書、
    林淑鳳入出國日期紀錄、大陸地區人民入出臺灣地區申請書
    、閩寧民結字第0401192 號結婚證書、大陸地區人民進入臺
    灣地區保證書、福建省寧德市公證處（2004）寧證字第2666
    號結婚公證書、境管局面談紀錄、被告入出境資訊連結作業
    等資料在卷可稽（警卷6 至8 頁；偵卷一第39至40頁、43頁
    背面、45頁、48頁；本院卷一第16、18頁），足認被告上開
    任意性之自白與事實相符，堪以採信。又共同實施犯罪行為
    之人，在合同意思範圍以內，各自分擔犯罪行為之一部，相
    互利用他人之行為，以達其犯罪之目的者，即應對於全部所
    發生之結果，共同負責（最高法院25年上字第2253號判例、
    28 年 上字第3110號判例參照）。本件係由「阿余」介紹被
    告擔任人頭配偶，並由「阿余」提供被告「人頭老公費」2
    萬5 千元，被告則擔任人頭配偶，至大陸地區與林淑鳳結婚
    ，並以配偶身分申請林淑鳳來臺探親等情，業經認定如上。
    可認被告與「阿余」間就本件犯行確有犯意聯絡及行為分擔
    甚明。
二、又辯護人辯護意旨雖認：被告雖坦承自「阿余」處收取2萬5
    千元，然上開金錢僅為因假結婚而喪失形式上未婚身分，及
    須承擔將來受刑事訴追風險之代價，尚難認係因安排大陸地
    區人民非法進入臺灣地區之對價云云。然查：
  （一）台灣地區與大陸地區人民關係條例第79條第2 項之圖利
        使大陸地區人民非法進入台灣地區罪之成立，係以行為
        人有以非法方法使大陸地區人民非法進入台灣地區之行
        為，並藉此從中獲取利得，足認渠主觀上有營利意圖，
        即足構成，並不以其客觀上有反覆多次行為為必要。亦
        即行為人主觀上如有營利意圖，縱僅有一次使大陸地區
        人民非法進入台灣地區行為，亦不能解免該罪之成立。
        （最高法院99年度台上字第7397號判決意旨可資參照）
  （二）利用假結婚使大陸地區人民非法進入臺灣地區之行為，
        為法所不容之行為，及境管與警察機關查緝之對象，苟
        被告無何營利意圖，何來甘冒遭追訴處罰之風險而有上
        開假結婚及安排假結婚之舉？被告於偵查、本院審理時
        均坦言伊當時是因剛假釋出來，沒有錢，「阿余」給伊
        2 萬5 千元，伊是為了這2 萬5 千元才答應去大陸與林
        淑鳳假結婚等語（偵卷二第17頁、第31至32頁；本院卷
        一第49至50頁、第62頁，本院卷二第15頁背面），與證
        人林淑鳳前開證言互核相符，已見被告與大陸女子假結
        婚，使之得以來臺之目的，在藉以換取金錢，且有卷存
        上揭書證足徵伊確已冒遭追訴處罰之風險，著手實施使
        大陸地區人民非法進入臺灣地區之行為無疑。合依上開
        事證，被告及「阿余」欲以假結婚方式使大陸地區女子
        林淑鳳進入臺灣地區，皆意在牟利，顯基於營利之意圖
        而為之，至為昭灼。辯護意旨認關於被告所取得金錢僅
        為因假結婚而喪失形式上未婚身分，及須承擔將來受刑
        事訴追風險之代價，不足以資為不利於被告事實認定之
        依憑，容有誤會。
三、綜上所述，本案事證明確，本案事證明確，被告犯行洵堪認
    定，應予依法論科。
參、論罪科刑：
一、比較新舊法：
    按行為後法律有變更，致發生新舊法比較適用者，除易刑處
    分係刑罰執行問題，及拘束人身自由之保安處分，因與罪刑
    無關，不必為綜合比較外，比較時應就罪刑有關之共犯、未
    遂犯、想像競合犯、牽連犯、連續犯、結合犯，以及累犯加
    重、自首減輕暨其他法定加減原因（如身分加減）與加減例
    等一切情形，綜其全部罪刑之結果而為比較，並予整體之適
    用，不能割裂而分別適用（最高法院98年度臺上字第4074號
    判決意旨參照）。本件被告行為後，刑法部分條文已於94年
    2 月2 日修正公布，並自95年7 月1 日施行。茲比較新舊法
    適用法律如下：
  （一）修正前刑法第28條規定：「二人以上共同實施犯罪之行
        為，皆為正犯」，修正後刑法第28條則規定：「二人以
        上共同實行犯罪之行為者，皆為正犯」。其中「實施」
        一語，涵蓋陰謀、預備、著手及實行之概念在內，其範
        圍較廣；而「實行」則著重於直接從事構成犯罪事實之
        行為，其範圍較狹，是修正後刑法共同正犯之範圍已有
        限縮。共同正犯之範圍既因此而有變動，自屬犯罪後法
        律有變更，而非僅屬純文字修正（最高法院96年度臺上
        字第934 號判決意旨參照），本案被告之犯罪行為，依
        新、舊刑法，均成立共同正犯，適用新法並無較有利於
        被告。
  （二）臺灣地區與大陸地區人民關係條例第79條第2 項之法定
        刑為「3 年以上10年以下有期徒刑，得併科新臺幣5百
        萬元以下罰金」。而關於罰金刑最低數額之規定，依修
        正前刑法第33條第5 款規定，及依現行法規所定貨幣單
        位折算新臺幣條例規定折算後，為銀元1 元即新臺幣3
        元；依修正後刑法第33條第5 款規定，最低額則為新臺
        幣1,000 元。從而，經比較結果，應以行為時法即修正
        前刑法規定對被告較為有利。
  （三）又刑法修正施行之刑法第47條，雖刪除過失再犯成立累
        犯之規定，限於故意再犯始成立累犯，惟本件被告無論
        依修正前第47條或修正後第47條第1 項之規定均構成累
        犯，即無有利或不利之情形，無庸為新舊法之比較（最
        高法院97年4 月22 日 第2 次刑事庭會議決議）。
  （四）經綜合比較新、舊刑法之適用結果，本件被告係共同故
        意實行犯罪，適用新、舊刑法第28條共犯之規定，均無
        不同；惟本件涉及法定罰金刑最低刑度，以修正前刑法
        之規定有利於被告。是本件應依刑法第2 條第1項 前段
        規定，整體適用修正前之刑法規定。
二、按臺灣地區與大陸地區人民關係條例第79條對於違反同條例
    第15條第1 款所定不得使大陸地區人民非法進入臺灣地區之
    處罰，旨在防止大陸地區人民非法進入臺灣地區，以維護臺
    灣地區之安全與安定；所稱「非法」，自應從實質上之合法
    性予以判斷，凡評價上違反法秩序之方法，均屬「非法」。
    故在大陸地區通謀虛偽結婚，以不實之結婚證明辦理入境手
    續，憑以進入臺灣地區，其所持之入境許可文件雖係入出境
    主管機關所核發，形式上為合法，但因以虛偽方法而取得，
    即不具實質上之合法性，仍屬非法進入臺灣地區，是使大陸
    地區人民以假結婚真入境之脫法方式，進入臺灣地區者，即
    該當此罪。所謂「意圖營利」，係指行為人主觀上有牟利意
    圖而言；而臺灣地區與大陸地區人民關係條例第79條第2 項
    之意圖營利而犯同條第1 項之罪者，祇要意圖營利而違反該
    條例第15條第1 款規定者即成立，並不以行為人果獲有利益
    為必要，是行為人獲有如何之利益，自無庸於事實欄為認定
    （最高法院99年度臺上字第462 號判決意旨參照）。
三、核被告所為，基於營利之意圖而使大陸地區人民林淑鳳以假
    結婚方式非法進入臺灣部分，係違反臺灣地區與大陸地區人
    民關係條例第15條第1 款不得使大陸地區人民非法進入臺灣
    地區之規定，應依同條例第79條第2 項之圖利使大陸地區人
    民非法進入臺灣地區罪處斷。被告與「阿余」就圖利使大陸
    地區人民非法進入臺灣地區犯行，有犯意之聯絡及行為之分
    擔，應論以共同正犯。又被告前有如事實欄一所示之科刑及
    執行情形，有臺灣高等法院被告前案紀錄表1 份附卷足憑，
    其於刑之執行完畢後5 年內，故意再犯本件有期徒刑之罪，
    為累犯，應依刑法第47條第1 項加重其刑。
四、又按臺灣地區與大陸地區人民關係條例第79條第2 項之立法
    目的，原在規範慣常性引介大批大陸人民非法入境臺灣地區
    之「蛇頭」，蓋此等犯行對社會秩序及國家安全之危害甚鉅
    ，惟因利潤甚豐，故有特別加重刑罰，而藉嚴厲之處置手段
    嚇阻，以謀根本杜絕此等犯行之必要；惟就使單一大陸人民
    非法來臺行為，縱行為人因此獲得利益，亦非可與前述「蛇
    頭」所得者相提並論，且對社會、國家安全之危害性，也顯
    然較為輕微，此時如仍將重罰強加於此等行為人之上，雖亦
    可達嚇阻之目的，惟業然悖於罪刑相當原則，自應予避免。
    本件被告雖因貪圖「人頭老公費」，而基於營利之意圖，以
    假結婚之方式使大陸地區人民林淑鳳非法進入臺灣地區，依
    其犯罪情節，僅使單一之大陸人民非法來臺，且其供明僅自
    「阿余」處收取1 次「人頭老公費」2 萬5 千元（本院卷二
    第15頁背面），復無證據證明被告更取得利益，此與應科以
    重罰之「蛇頭」迥然有別。而臺灣地區與大陸地區人民關係
    條例第79條第2 項之圖利使大陸地區人民非法進入臺灣地區
    罪，其法定本刑為「3 年以上10年以下有期徒刑，得併科新
    臺幣5 百萬元以下罰金」，刑罰甚重，本院依被告之犯罪情
    狀，認在客觀上足以引起一般同情，尚有可憫之處，即予宣
    告該罪之最低度刑，猶嫌情輕法重，爰依刑法第59條之規定
    減輕其刑。再就上開加重事由，依法先加重再減輕之。
五、爰審酌被告因貪圖「人頭老公費」，以假結婚方式，使大陸
    地區人民林淑鳳非法進入臺灣地區，影響政府對於管理大陸
    人士來臺事務之正確性，犯罪所生危害非輕；衡以被告教育
    程度僅國中肄業，家境欠佳，尚有年邁母親待奉養，有受詢
    問人基本資料表及戶籍謄本各1 份在卷可參（偵卷二第7 頁
    ；本院卷二第35頁），於偵查及審判中始終坦認犯行，犯罪
    後態度尚可，及其犯罪目的、手段、生活狀況等一切情狀，
    量處如主文所示之刑。又被告係中華民國九十六年罪犯減刑
    條例施行以後之99年12月7 日，始經通緝，此有通緝書在卷
    可稽（偵卷二第3 頁），即無該減刑條例第5 條不得減刑規
    定之適用（最高法院96年度台非字第332 號判決意旨參照）
    ，是被告所為於94年7 月1 日使大陸地區人民非法進入臺灣
    地區罪之犯行，係在96年4 月24日前，合於中華民國九十六
    年罪犯減刑條例所定得予減刑之規定，應依同條例第2 條第
    1 項第3 款之規定，就上開宣告有期徒刑部分，減其刑期二
    分之一。
據上論斷，應依刑事訴訟法第299 條第1 項前段，臺灣地區與大
陸地區人民關係條例第15條第1 款、第79條第2 項，刑法第11條
前段、第2 條第1 項前段、第47條第1 項、第59條，修正前刑法
第28條，刑法施行法第1 條之1 ，中華民國九十六年罪犯減刑條
例第2 條第1 項第3 款、第4 條、第7 條，判決如主文。
本案經檢察官李宜穎到庭執行職務。
中    華    民    國   100    年    7     月    26    日
                  刑事第七庭  審判長法  官  陳  箐
                                    法  官  洪培睿
                                    法  官  廖華君
以上正本證明與原本無異。
如不服本判決應於收受送達後10日內向本院提出上訴書狀，並應
敘述具體理由；如未敘述上訴理由者，應於上訴期間屆滿後20日
內向本院補提理由書( 均須按他造當事人之人數附繕本) 「切勿
逕送上級法院」。
中    華    民    國   100    年    7     月    27    日
                                    書記官  許珈綺
附錄本判決論罪科刑法條：
臺灣地區與大陸地區人民關係條例第15條第1 款
下列行為不得為之：使大陸地區人民非法進入臺灣地區。
臺灣地區與大陸地區人民關係條例第79條第1 項、第2 項
違反第15條第1 款規定者，處1 年以上7 年以下有期徒刑，得併
科新臺幣100 萬元以下罰金。
意圖營利而犯前項之罪者，處3 年以上10年以下有期徒刑，得併
科新臺幣500 萬元以下罰金。